臺灣花蓮地方法院民事判決
111年度原簡上字第5號
上  訴  人  江進福
訴訟代理人  湯文章律師
被 上訴 人  楊美華
被 上訴 人  羅羽辰
共同訴訟代理人  蘇彥彰律師(法扶律師)
上當事人間請求遷讓房屋等事件，上訴人對於民國110年12月30
日本院花蓮簡易庭109年度花原簡字第33號第一審判決提起上訴
，本院於111年9月20日言詞辯論終結，判決如下：
    主  文
上訴駁回。
第二審訴訟費用由上訴人負擔。
    事實及理由
一、上訴人(即原審原告)起訴主張門牌號碼花蓮縣○○鎮○○路00號
    未辦保存登記房屋(下稱42號屋)為原告自鈞院76年執字第13
    15號強制執行事件，於77年3月8日拍定取得，取得權利移轉
    證書，原告取得所有權。被上訴人(即原審被告)自77年3月8
    日起無權占用系爭房屋至今，依民法第767條第1項前段規定
    請求被告自房屋遷出騰空返還原告。42號屋出租之市場價值
    至少可達新臺幣(下同)5,000元，依民法第179規定請求被告
    給付相當於租金之不當得利，自104年3月12日起至109年3月
    11日止共30萬元及法定遲延利息，並自109年3月12日起至返
    還房屋之日止按月給付原告5,000元。被告辯稱：原告並非4
    2號屋之所有權人，108年12月23日前有完整稅籍者為博愛路
    40號屋(下稱40號屋)，非42號屋。原告主張之42號屋在鈞院
    107年度訴更一字第1號案件(原審案號105年度訴字第135號)
    中經稅務局回覆「查無42號屋稅籍資料」，並經其後二審即
    臺灣高等法院花蓮分院(下稱花蓮高分院)108年度原上易字
    第10號判決認定40號屋之歷年稅籍登記資料包括納稅義務人
    為羅羽辰。40號屋、42號屋為同一建物不可分割，所有權不
    應割裂而應歸屬於羅羽辰，原告不得要求遷出。縱認原告為
    42號屋所有權人，被告得主張時效抗辯等語。原審判決理由
    認定原告無法提出權利移轉證書正本，且未即時占有房屋及
    辦理房屋稅籍變更；前案107年度訴更一字第1號所認事實及
    原審履勘所見，40號屋、42號屋本屬同一建物不可分割，無
    足夠證據證明原告曾依拍賣程序取得42號屋所有權或事實上
    處分權，而駁回原告之訴。原告不服提起上訴。
二、上訴人上訴聲明：①原判決廢棄。②被上訴人應自42號屋(即
    土地複丈成果圖〈原審卷307頁〉所示雨遮A1＋A2面積約16平方
    公尺，42號屋室內面積B1＋B2＋C面積約84平方公尺；卷159頁
    )遷出，並將房屋騰空返還予上訴人。③被上訴人應共同給付
    上訴人33,120元，及自起訴狀繕本送達之日起至清償日止，
    按年息百分之5計算之利息，暨自109年3月8日起至遷讓返還
    房屋日止按月給付上訴人87元。其陳述與原審判決記載相同
    予以引用，補充：
(一)上訴人於原審業經提出鈞院核發之42號屋之權利移轉證明書
    、74年8月6日查封測量成果圖、105年8月1日複丈成果圖、
    花蓮縣稅捐稽徵處函及附件、契稅查定表、42號屋稅籍證明
    書、建築改良物登記簿等資料為證據，上開資料已足認定上
    訴人確實係因鈞院拍賣取得42號屋之證據優勢。雖執行卷宗
    因年限保存期滿銷毀，但鈞院核發之42號屋之權利移轉證明
    書原本應永久保存，不會隨同卷宗一併銷毀，且縱然執行卷
    宗銷毀，但鈞院應該仍留存有受理案件繫屬之登記簿，不會
    隨同卷宗一併銷毀，仍可查明有無受理76年度執字第1315號
    強制執行事件，詎原審僅以卷宗銷毀為由，無法查證前開權
    利移轉證明書為真正，進而認為上訴人舉證未足，顯然違反
    上訴人已經為優勢之舉證。尤其，上訴人於拍賣取得42號屋
    後確曾占用該屋，此由土地建築改良物買賣所有權移轉契約
    書上已明載「已點交」字樣即可得知。詎原審竟稱「未有任
    何其他占有系爭房屋一日之證明」，顯有認定事實不憑證據
    之違法。況依契稅查定表更可證明上訴人確因拍賣取得42號
    屋，否則上訴人豈有平白無故浪費錢財去繳交契稅之理。反
    觀被上訴人除抗辯40號屋與42號屋為同一建物(上訴人否認
    之)，及提出羅羽辰於82年3月向稅捐機關申請設立40號屋稅
    籍資料外，未為其他反證，故上訴人提出之證據較被上訴人
    提出之證據兩相比較，已足證明上訴人所主張之事實為真實
    之高度蓋然性，就待證事實為真之可能性超過50%，是上訴
    人已盡優勢證據之舉證責任。
(二)上訴人係因法院拍賣取得42號屋之所有權，且拍賣之後經點
    交而占有該屋。有下述資料可資證明：
  ⒈上訴人於77年得標時40號屋與42號屋有隔間，此可從房屋內
    部天花板上方有隔間牆、2房屋間的地板高度也有10公分以
    上之落差即可看出，惟事後遭被上訴人拆除中間之隔間。
  ⒉40號屋與42號屋於68年4月21日即分屬不同門牌，依74年8月6
    日查封測量成果圖及105年8月1日複丈成果圖互相比對結果
    ，可知42號屋與40號屋測量結果，兩者面積、坐落基地均不
    相同。
  ⒊42號屋在77年拍賣時即有獨立之稅籍證明(稅籍編號00000000
    000)，可由契稅查定表右上角記載「房屋稅籍編號00000000
    」即可得知(後面數字未顯示)。再依強制執行當時建築改良
    物登記簿、測量成果圖，查封、拍賣所測量之標的均是坐落
    於玉里鎮玉昌段1197地號土地上之52號屋(即今42號屋)，故
    並無拍賣錯誤之情形，上訴人拍賣取得之物確實為42號屋。
  ⒋至於40號屋稅籍資料(稅籍編號00000000000)是一直到82年3
    月，才由羅羽辰向稅捐機關申請設立，既然稅捐機關到82年
    3月，仍然同意另編稅籍，益證77年3月8日拍賣當時，40號
    屋與42號屋確實係二個不同建物。
  ⒌綜上，執行法院拍賣時，42號屋當時確實存在，鈞院查封拍
    賣的是42號屋，上訴人於強制執行拍賣取得的也是42號屋。
(三)退步言，若認40號屋與42號屋係同一建物，依「一物一物權
    」原理，應由上訴人取得全部房屋之所有權。
  ⒈上訴人於77年3月8日拍賣取得42號屋，自領得鈞院核發權利
    移轉證書之日起，取得42號屋所有權。
  ⒉前案鈞院107年度訴更一字第1號審理過程中，鈞院曾至房屋
    現場勘驗，並於判決書中明白指出「42號屋，於屋頂之構造
    上，與如107年複丈成果圖C部分所示之博愛路房屋，乃屬同
    一，亦即該房屋室內相連、屋頂亦相連、僅有簡單木柱區隔
    ，亦即上述博愛街40、42號房屋乃本屬於同一建物，不可分
    割」。若依此見解，40、42號屋基於「一物一物權」之原理
    ，其所有權不得割裂而應歸屬相同之人，故上訴人於強制執
    行拍賣取得42號屋後，應連同取得40號屋。縱使羅羽辰於82
    年3月變更登記為40號屋納稅義務人，然稅籍登記僅為供政
    府財政稅收之目的所設，未必皆與房屋產權之歸屬一致，亦
    不能僅憑稅籍登記即認定羅羽辰為系爭房屋所有權人。因此
    ，上訴人於77年即拍賣取得40號屋、42號屋全部所有權。
(四)被上訴人應返還相當於租金之不當得利。42號屋之課稅現值
    為20,700元，鄰近花蓮縣警察局玉里分局、玉里鎮公所、玉
    里慈濟醫院、泰昌郵局，開車至前開分局、鎮公所、醫院或
    鄰近餐館均不超過5分鐘，請審酌42號屋地處花蓮縣玉里鎮
    民生必需要件取得最便利之地區，以土地及房屋申報總價10
    %計算相當於租金之不當得利。故被上訴人自77年3月8日起
    迄109年3月7日止，每月應給付相當於租金之不當得利為173
    元，合計共66,240元。被上訴人共同使用42號屋，經核算後
    各自每月所受相當於租金之利益為87元，依民法第179條前
    段規定，請求被上訴人共同返還上訴人自77年3月8日起至10
    9年3月7日止，相當於租金計算之不當得利33,120元及法定
    遲延利息，並自109年3月8日起至遷讓返還房屋日止按月給
    付上訴人87元。
三、被上訴人聲明：上訴駁回；如受不利判決願供擔保請准宣告
    免為假執行。其陳述與原審判決記載相同予以引用，補充：
(一)上訴人所主張之42號屋，雖於戶政單位中編有門牌，但於10
    8年12月23日前並無稅籍登記相關資料，自31年以來均有完
    整稅籍登記者係40號屋而非42號屋。實則40、42號屋乃同一
    建物不可分割，所有權自不應割裂而應歸屬相同之人，而無
    論依稅籍登記資料、長年實際居住之事實或法院歷年來數次
    判決之判斷理由，42號屋之所有權人係羅羽辰，上訴人自不
    得要求被上訴人遷出該屋並騰空返還予上訴人。退步言，縱
    使上訴人確為42號屋之所有權人，惟楊美華自72年間與羅燕
    山結婚後即居住於該屋內，羅羽辰更自77年10月出生時起即
    居住於此屋，上訴人既自稱於77年取得42號屋之所有權（此
    為假設，被上訴人否認），竟遲至109年方行使物上請求權
    請求被上訴人遷讓房屋，其15年之消滅時效早已完成，被上
    訴人自得主張時效抗辯。
(二)上訴人並非42號屋之所有權人，42號屋之所有權人自起造人
    羅阿魁以降，經羅鵬祥、羅燕山而至羅羽辰，被上訴人使用
    該屋並非無權占有，更無上訴人所稱無法律上原因而受利益
    ，上訴人自不得對被上訴人行使民法第179條之不當得利返
    還請求權。
(三)上訴人上訴理由雖稱其已善盡舉證責任等語，惟上訴人主張
    其經由法院拍賣程序取得42號屋，並以原證8號花蓮縣稅捐
    稽徵處函文及其附件為依據，惟該函文附件之土地建築改良
    物買賣所有權移轉契約書，並非法院執行拍賣程序之文件，
    其形式上之真正顯有可疑，自無從以此認定該屋曾經由法院
    拍賣。又包括權利移轉證書在內，上訴人所提出之多項文件
    均係影本，於原審經被上訴人質疑真正性，法院並多次命上
    訴人提出權利移轉證書正本以供核實，惟至今仍未見上訴人
    提出正本，自不足以作為支持上訴人主張之證據。
四、兩造不爭執之事實：
(一)42、40號屋稅籍編號為00000000000、00000000000。
(二)40號屋經鈞院105年度訴字第135號事件玉里地政事務所測量
    結果，房屋面積85平方公尺，雨棚、豬舍14平方公尺，共計
    99平方公尺；42號屋面積依稅籍資料所載為102.86平方公尺
    ，兩者面積並不相同。
(三)玉里鎮博愛街40號、42號屋門牌整編情形如下：(原審卷93
    至96頁花蓮縣地○○○○○里○○○○○0
  ○00○0○○○○000號。
  ⒉54年2月1日：博愛街44號。
  ⒊68年4月21日：博愛街52號、博愛街50號。
  ⒋94年3月2日：博愛街42號、博愛街40號。
(四)坐落花蓮縣○○鎮○○段0000號土地之博愛路40號屋，係由起造
    人羅阿魁於31年1月初設房屋稅籍，62年2月辦理繼承移轉，
    納稅義務人名義變更為羅鵬祥等2人，72年8月辦理贈與移轉
    ，納稅義務人名義變更為羅燕山，82年3月辦理繼承移轉，
    納稅義務人名義變更為羅羽辰，迄今未再移轉。
(五)關於42號屋所坐落玉里鎮玉昌段1197號土地，上訴人未曾取
    得該土地之所有權。
五、兩造所爭執之處應在於：
(一)上訴人依民法第767條第1項前段規定請求被上訴人自42號屋
    遷出，將房屋騰空返還予上訴人，如其上訴聲明第2項，是
    否有理？
(二)上訴人依民法第179條規定請求被上訴人給付如其上訴聲明
    第3項，是否有理？
(三)上訴人請求被上訴人返還42號屋是否已罹於時效？
六、本院之判斷：引用第一審判決所載之理由，並補充：
(一)按不動產物權依法律行為而取得者，非經登記不生效力，為
    民法第758條所明定，此項規定，並不因不動產為違章建築
    而有例外(最高法院62年台上字第2414號判例意旨參照)。而
    違章建築物之讓與，雖因不能移轉登記而不能為不動產所有
    權之讓與，但受讓人與讓與人間如無相反之約定，應認為讓
    與人已將該違章建築之事實上處分權讓與受讓人。〈最高法
    院67年2月21日67年度第2次民事庭庭長會議決定(一)可參〉
    。就未辦理保存登記之建築物為讓與時，雖因未辦理保存登
    記致不能辦理所有權移轉登記，該建築物之所有權不能發生
    讓與之效力，但受讓人與讓與人間得約定將該建築物之事實
    上處分權讓與於受讓人(最高法院74年度台上字第1317號裁
    判要旨參照)。未辦保存登記建物，出資興建即原始取得所
    有權之人並未辦理該屋之所有權登記，受讓人僅能取得事實
    上處分權。而前開房屋事實上處分權究為何人，因無登記之
    公示資料足為依憑，僅能自房屋占有情形、戶籍設定、房屋
    稅籍登記及其他足以表彰權利之各類書證為據綜合判斷。
(二)經查：
  ⒈42號屋為未辦保存登記房屋，為違章建築，依前案(本院107
    年度訴更一字第1號楊于靚請求楊美華、羅羽辰拆屋還地事
    件)，承辦法官於107年6月22日會同該案兩造到現場履勘測
    量所製作之勘驗筆錄記載：「博愛路40、42號房屋相連，室
    內兩屋僅有木柱子區隔，並無牆壁，屋頂亦相連，但上方有
    木板相隔。40號屋有前後兩棟，後方尚有一地上物。」，並
    有現場照片及土地複丈成果圖可憑(該事件卷33至45、49、5
    0頁)，依複丈日期107年6月22日土地複丈成果圖，40號屋主
    要占用在玉昌段1196地號土地上，相連之42號屋占用玉昌段
    1197地號土地，與本件原審法官會同兩造及地政機關測量人
    員，於111年9月17日履勘現場測量製作之土地複丈成果圖(
    原審卷283至290、305至307頁)坐落位置大致相符。依前案
    原審法官履勘現場測量所見，42號屋、40號屋本屬於同一建
    物，不可分割，雖編有兩個門牌，但僅有一個所有權(事實
    上處分權)。
  ⒉上訴人主張其為42號屋之所有權人，固據提出本院76年度執
    字第1315號權利移轉證明書影本、74年8月6日查封測量成果
    圖、105年8月1日土地複丈成果圖、花蓮縣稅捐稽徵處函、
    買賣所有權移轉契約書、房屋稅籍證明書、建築改良物登記
    簿等為憑(原審卷23、24、131、133、145至155頁)，惟其所
    提出之權利移轉證書始終為影本，且自承無法提出權利移轉
    證書正本(卷167頁)，而42號屋之房屋稅籍係上訴人於108年
    間申辦，依花蓮縣地方稅務局玉里分局回函表示「本分局於
    108年12月23日依據花蓮地方法院77年3月19日76年執字第13
    15號權利移轉證書辦理分割稅籍，釐正博愛街52號(現為42
    號)納稅義務人名義變更為江進福。」(原審卷94、196頁)，
    可見42號屋於108年12月23日設立房屋稅籍，係上訴人持權
    利移轉證書影本申辦。此外，上訴人提出之契稅申請等資料
    均為影本，108年8月1日土地複丈成果圖為本院105年度訴字
    第135號即前案之測量圖，均無從證明上訴人之主張為真。
    再者，本院76年執字第1315號執行事件之卷證資料(含上訴
    人所稱之權利移轉證書)均已銷毀而未留存，此經查明無誤(
    卷115至119頁)，依據前述說明，上訴人並未能舉證證明其
    曾經占用42號屋使用、或曾設戶籍於該處，或有其他足以表
    彰權利之各類書證證明其為42號屋之所有權人或事實上處分
    權人，故其主張為42號屋之所有權人，依民法第767條所有
    權之法律關係，及依民法第179條規定主張占用42號屋之被
    上訴人為不當得利致其受損害，均無理由，應予駁回。
七、從而，上訴人依民法第767條第1項前段、第179條規定請求
    如其上訴聲明第2、3項，為無理由，應予駁回。原審駁回上
    訴人之請求，經核有據，上訴人仍執前詞，指摘原判決不當
    ，求予廢棄改判，為無理由，應駁回上訴。本件事證已明，
    上訴人尚聲請傳喚證人張杏儒(卷100、182頁)，欲證明其曾
    於74、76年間兩次聲請拍賣抵押物等情，惟本院確實有受理
    76年度執字第1315號執行事件，縱證人張杏儒證稱有此執行
    事件，亦無從據以證明上訴人所持權利移轉證書為真正、其
    為42號屋所有權人或事實上處分權人為真，故自無傳喚其到
    庭之必要，暨兩造其餘攻擊防禦方法及舉證，均無礙勝負判
    斷，爰不一一論列，在此說明。
八、據上論結，本件上訴為無理由，依民事訴訟法第436條之1第
    3項、第449條第1項、第78條，判決如主文。
中　　華　　民　　國　　111 　年　　10　　月　 11 　　日
                         臺灣花蓮地方法院民事第一庭
                          審判長法官  陳雅敏
                          法      官  蔡培元
                          法      官  楊碧惠
以上正本係照原本作成。
本判決不得上訴。
中　　華　　民　　國　　111 　年　　10　　月　　11　　日
                          書  記  官  吳琬婷